臺灣高等法院高雄分院民事判決
111年度消上更一字第1號
上  訴  人  林居寶  
訴訟代理人  張志明律師
            王湘閔律師  
複代理人    林姿伶律師
上  訴  人  興泰實業股份有限公司

法定代理人  吳金泉  
訴訟代理人  李昌明律師
上列當事人間請求損害賠償等事件，兩造對於中華民國106年12
月29日臺灣橋頭地方法院104年度消字第5號第一審判決提起上訴
，經最高法院第一次發回更審，本院於111年8月24日言詞辯論終
結，判決如下：
    主  文
原判決關於駁回上訴人林居寶後開第二項之訴及該部分假執行之
聲請暨訴訟費用（除確定部分外）之裁判均廢棄。
上開廢棄部份，上訴人興泰實業股份有限公司應再給付上訴人林
居寶新臺幣貳佰伍拾萬零陸佰陸拾柒元，及自民國一百零四年七
月二十四日起至清償日止，按年息百分之五計算之利息。
上訴人興泰實業股份有限公司之上訴駁回。
第一、二審（除確定部分外）及發回前第三審訴訟費用，由上訴
人興泰實業股份有限公司負擔。
本判決第二項所命給付，於上訴人林居寶以新臺幣捌拾參萬參仟
陸佰元為上訴人興泰實業股份有限公司供擔保後，得假執行；但
上訴人興泰實業股份有限公司如以新臺幣貳佰伍拾萬零陸佰陸拾
柒元為上訴人林居寶預供擔保後，得免為假執行。
    事實及理由
一、上訴人林居寶主張：伊自民國97年起向上訴人興泰實業股份
    有限公司（下稱興泰公司）購買蛋雞飼料，獨資經營「彭厝
    牧場」飼養蛋雞，每日約生產110至120箱、每箱20公斤之雞
    蛋，自101年8月間起向興泰公司買受其所稱更改配方之蛋雞
    飼料（下稱系爭飼料）後，產蛋率竟下降至僅餘6成，伊於1
    02年8月至103年初改用他牌飼料，產蛋率即回升，惟再使用
    系爭飼料後，產蛋率仍低，經伊於103年7月改用他牌飼料始
    為改善，復因系爭飼料瑕疵致雞隻發育不良，伊乃於101年9
    月至102年2月、102年3月至103年6月先後淘汰9,000隻、25,
    000隻蛋雞、雛雞。伊因系爭飼料之瑕疵受有下列損失：㈠因
    飼料瑕疵淘汰20,000隻雞（因飼料瑕疵所淘汰雞隻數量為34
    ,000隻，然同意只以20,000隻計算），受有新臺幣（下同）
    3,590,000元之損害；㈡自101年8月至102年7月、103年2月至
    同年5月，共減產12,584箱雞蛋，以每箱售價560元計算，損
    失所失利益7,047,040元，合計10,637,040元。為此，依消
    費者保護法（下稱消保法）第7條第1、3項、民法第184條第
    1項前段、第191條之1、第360條、第215條、第216條、第22
    7條、第226條第1項等規定，擇一請求興泰公司負損害賠償
    責任等語。並聲明：㈠興泰公司應給付林居寶10,637,040元
    ，及自起訴狀繕本送達翌日即104年7月24日起至清償日止，
    按年息5％計算之利息。㈡願供擔保，請准宣告假執行。
二、興泰公司則以：林居寶購入系爭飼料係供其經營之養雞場蛋
    雞產蛋出售使用，並非系爭飼料之最終消費者，無消保法規
    定之適用。又林居寶並未證明系爭飼料有瑕疵，亦未證明其
    蛋雞產蛋率下降，更未證明其所稱之雞隻淘汰、產蛋率下降
    係因蛋雞食用系爭飼料所致。且林居寶於102年1月已知有其
    所稱之損害，迄104年6月始提起本件訴訟，罹於2年消滅時
    效期間，伊自得拒絕給付等語為辯。
三、原審判命興泰公司應給付林居寶6,336,042元本息，並駁回
    其餘之訴。林居寶、興泰公司就敗訴部分各自提起上訴，經
    本院107年度消上字第2號（下稱前審）判決廢棄原審所為命
    興泰公司給付超逾3,149,720元本息，駁回林居寶該部分之
    訴與其上訴，並駁回興泰公司其餘上訴。兩造均不服，提起
    第三審上訴，經最高法院第一次發回更審。林居寶上訴聲明
    ：㈠原判決關於駁回後開第二項之訴及該部分假執行之聲請
    暨訴訟費用之裁判均廢棄。㈡上開廢棄部份，興泰公司應再
    給付林居寶2,500,667元（即所受損害359,227元、所失利益
    2,141,440元），及自104年7月24日起至清償日止，按年息5
    ％計算之利息。㈢願供擔保，請准宣告假執行。興泰公司上訴
    聲明：㈠原判決不利於興泰公司部分廢棄。㈡上開廢棄部分，
    林居寶於第一審之訴駁回。㈢如受不利判決，願供擔保請准
    宣告免為假執行。林居寶、興泰公司就對造上訴均答辯聲明
    ：上訴駁回【林居寶僅就前審判決駁回其請求1,371,754元
    本息在第一審之訴，及再給付2,500,667元本息部分，提起
    三審上訴，故原判決判命興泰公司給付6,336,042元其中1,8
    14,568元（原審判決6,336,042元-前審判決3,149,720元-上
    訴三審1,371,754元＝1,814,568元）業經前審駁回確定，是
    原判決判命興泰公司給付金額應僅餘4,521,474元（6,336,0
    42元-1,814,568元＝4,521,474元）。又林居寶僅就在前審上
    訴請求4,300,998元部分其中之2,500,667元提起三審上訴，
    故林居寶原上訴部分其中1,800,331元（4,300,998元-2,500
    ,667元）亦經前審駁回確定。是以，林居寶請求3,614,899
    元（1,814,568元＋1,800,331元＝3,614,899元）本息部分，
    業受敗訴判決確定】。
四、兩造不爭執事項：
  ㈠林居寶自97年開始陸續向興泰公司訂購雞飼料，嗣自101年8
    月8日起至103年6月30日期間，分別向興泰公司訂購不同代
    號之飼料，興泰公司出貨之期間如下：
  ⒈代號268X飼料之出貨期間為101年8月8日至102年3月1日。
  ⒉代號R27X飼料之出貨期間為102年3月25日至102年8月5日。
  ⒊代號258X飼料出貨期間為102年12月10日至103年6月30日。
  ㈡林居寶於102年8月至102年12月期間，曾改訂購農林牌及福壽
    牌之飼料，其中福壽牌之飼料（代號RD7X）為興泰公司替林
    居寶代訂，並於102年8月12日至102年12月11日出貨給林居
    寶。
  ㈢蛋中雞自11週齡飼養至20週齡支出飼料費用為72元。另健康
    畜養之雞隻產蛋率應達8成以上。
  ㈣志和牧場陸續於101年7月7日出貨1,250隻中雞、101年9月22
    日出貨1,500隻中雞、102年1月7日出貨3,400隻中雞、102年
    3月1日出貨4,300隻中雞、102年12月27日出貨2,700隻中雞
    、103年2月27日出貨4,300隻中雞，總計出貨17,450隻予林
    居寶。海斯蛋種雞場（瑞盈養雞牧場）於101年7月18日出貨
    5,000隻雛雞。永光牛稠埔種雞場陸續於101年11月16日出貨
    6,500隻雛雞、102年3月8日出貨7,488隻雛雞，共計13,988
    隻雛雞。
  ㈤於102、103年產地之平均蛋價為每箱560元。 
  ㈥如林居寶之請求為有理由，每隻蛋雞成本以購入價格115元＋
    飼料費72元＝187元計算。
五、本院論斷：
  ㈠興泰公司抗辯林居寶於前案即臺灣屏東地方法院104年度屏簡
    字第183號（下稱183號）案件中，已主張以本件飼料瑕疵之
    損害賠償債權為抵銷，該案並已就林居寶主張之事實及抵銷
    金額加以判斷，於此應有爭點效之適用云云。惟法院於判決
    理由中，就訴訟標的以外當事人主張之重要爭點，經兩造各
    為充分之舉證及攻防，使當事人為適當完全之辯論，由法院
    為實質之審理判斷，該判斷倘非顯然違背法令，且當事人未
    提出新訴訟資料足以推翻原判斷者，嗣在同一當事人其後就
    該重要爭點所提起之訴訟中，當事人及法院就該已經法院判
    斷之重要爭點，始不得任作相反之主張或判斷，以符民事訴
    訟上之誠信原則。然查上開183號案件係適用簡易訴訟程序
    ，調查程序較為簡略，且就興泰公司提供之飼料是否確有瑕
    疵，並未盡攻擊、防禦之能事或為完全之辯論。況且，林居
    寶於本件已提出後述之新訴訟資料足以推翻原判斷，是以本
    件並無爭點效之適用。興泰公司上開所辯，並無可採。
  ㈡林居寶可否依消保法規定請求賠償？
　⒈按消保法規定之消費者，指以消費為目的而為交易、使用商
    品或接受服務者。所謂消費關係，指消費者與企業經營者間
    就商品或服務所發生之法律關係，消保法第2條第1款、第3 
    款定有明文。又消保法之立法目的，係為保護消費者權益，
    促進國民消費生活安全，提昇國民消費生活品質，此觀同法
    第1條規定即明。此乃基於消費者相對於企業經營者，就商
    品、服務之資訊、專業等方面之不對等，有制定消保法保障
    消費者權益之必要。參酌改組前行政院消費者保護委員會84
    年4月6日台84消保法字第00351號函釋意旨略謂：消保法所
    稱之「消費」，係指「不再用於生產之情形下所為之最終消
    費」等語；行政院消費者保護處106年12月29日院臺消保字
    第1060104628號函釋意旨略謂：消保法所稱之「消費」，並
    非純粹經濟學理論之一種概念，而是事實生活上之一種消費
    行為，其意義包括：消費係為達成生活上目的之行為，基於
    求生存、便利或舒適之生活目的，在食衣住行育樂方面所為
    滿足人類慾望之行為；而生產非消費，是消費係指不再用於
    生產情形下之「最終消費」而言。可知消保法之立法目的，
    乃在保護社會廣大不特定消費者之權益，而非規範商業界商
    人間之交易活動，商人間之交易活動，並非以消費為目的，
    非屬消費行為，自無消保法之適用（最高法院92年度台上字
    第39號判決意旨參照）。
  ⒉查林居寶係以獨資經營牧場飼養蛋雞產蛋為業，飼養蛋雞2萬
    餘隻，有畜禽飼養登記證可參（見原審卷一第77、78頁），
    且林居寶自97年起即向興泰公司購買雞飼料，並於101年8月
    起買受系爭飼料餵養其蛋雞，並自陳其養雞場生產之雞蛋係
    銷往合作社（見前審卷三第71頁），故林居寶乃係以飼養蛋
    雞出售雞蛋為業之商人，其購買飼料係用於飼養雞隻以產蛋
    出售獲利，其使用飼料之目的在於生產雞蛋販售所需，並非
    最終之消費行為，依前揭說明，系爭飼料交易即非屬消保法
    規範之消費關係，自無消保法之適用餘地，且縱林居寶與興
    泰公司營業資本額有所差異，亦無以變更其購買飼料並非供
    最終消費使用之事實，故林居寶依消保法規定請求興泰公司
    賠償，即乏依據。
　⒊至林居寶主張參照最高法院93年度台上字第2021號判決：「…
    消保法之消費，並未排除以生產為目的之商品消費，尚不能
    因所謂『消費』未為定義，僅依文字用語為限縮解釋，而認係
    最終產品之消費而已…」，可見實務上並未排除以生產為目
    的之消費有消保法之適用云云（本院卷第268頁）。惟細繹
    上開判決，林居寶引述之文句實係最高法院引述該案二審判
    決認定之內容，並非最高法院之見解，該案並遭最高法院廢
    棄發回，是林居寶錯誤引述，已非可採。況基於個案審理原
    則，上開案件之二審裁判對本院亦無拘束力，故林居寶上開
    主張，並無可採。
　㈢興泰公司應否負擔債務不履行（民法第360條、第227條、第2
    26條第1項）或侵權行為（民法第184條第1項前段、第191條
    之1）責任？　
　⒈按因可歸責於債務人之事由，致為不完全給付者，債權人得
    依關於給付遲延或給付不能之規定行使其權利。因不完全給
    付而生前項以外之損害者，債權人並得請求賠償，民法第22
    7條定有明文。又債務不履行之債務人所以應負損害賠償責
    任，係以可歸責之事由為要件，故債權人苟證明債之關係存
    在，債權人因債務人不履行債務（給付不能、給付遲延或不
    完全給付）而受損害，即得請求債務人負債務不履行責任，
    如債務人抗辯損害之發生為不可歸責於債務人之事由所致，
    即應由其負舉證責任，如未能舉證證明，自不能免責（最高
    法院85年度台上字第844號判決要旨參照）。
　⒉林居寶主張自101年8月起向興泰公司購買系爭飼料餵養蛋雞
    後，逐漸發生雞隻體重不足，精神欠佳以及產蛋率下降之情
    形，經二度更換飼料後，上述情形即有改善，足見興泰公司
    出售之系爭飼料有瑕疵，興泰公司應負債務不履行之損害賠
    償責任等語。查：　
　⑴證人即志和牧場負責人盧志和於原審證稱：林居寶購買我飼
    養之中雞（養到75天），我會去觀察出售雞隻狀況和產蛋情
    形，於101年8月間開始一直到103年6月間，出售雞隻予林居
    寶，我看到產蛋率都不佳，每一批都有一樣的情形，雞隻精
    神不好，體重有些有達到，有些沒有，每一批進去之雞隻有
    的3、4千隻，有的1、2千隻，精神不好及沒有達到體重的比
    例約1、2成左右，林居寶有一陣子聽我建議換了農林牌的飼
    料，換了以後，林居寶說產蛋率有上去，當初我也有就他挑
    的同一批雞，帶林居寶去看我賣給其客戶的雞，其他客戶的
    雞產蛋率都9成以上；正常吃飼料，1千隻的死亡率大致每天
    1到2隻，我會判斷林居寶的雞隻死亡率比較高，是因為像我
    的養雞場養的雞大概5萬隻，正常的話1天下來約死亡10隻左
    右，死亡率大概千分之2左右，但林居寶放在籠子的死雞，
    已經把整個籠子都堆滿了還不夠，還放到地上來，死亡率確
    屬偏高；正常的產蛋高峰時期，1千隻大概可以產4箱半的蛋
    ，1箱大概是180到200顆，最通常的情形是1箱190幾顆，看
    雞隻品種體型大小，那時候據林居寶說1千隻產不到4箱，所
    謂1千隻產4箱半的蛋，產蛋率大概8成5以上等語（見原審卷
    二第99頁至第103頁）。
　⑵證人即原受僱興泰公司之員工馮祥臨於原審證稱：我於101年
    8月至103年8月離職之間，為興泰公司之行銷人員，該段期
    間林居寶之訂單、售後服務均為我處理，林居寶開始使用興
    泰公司飼料後，林居寶有反應飼料之成效不佳、品質不好，
    造成雞隻健康不佳、發育不良而須汰換，我則回報給吳金泉
    ，吳金泉要求我去登記林居寶之產蛋數量，嗣後我向吳金泉
    報告林居寶之產蛋數量時，吳金泉有告知曾向林居寶之配偶
    表示如果沒有達到8成，要補償到8成以上；後來老闆跟林居
    寶太太溝通後，有幫林居寶叫福壽牌的飼料，他們使用福壽
    牌的飼料後，產蛋量確實有增加等語（見原審卷一第174頁
    至第176頁、第180頁）。
　⑶證人即原受僱興泰公司之員工王彥傑亦於原審證稱：我於103
    年4月29日自興泰公司公司離職，大約於101年12月至102年2
    、3月間負責服務林居寶；我聽林居寶陳述飼料是興泰公司
    專門為了林居寶而開發；興泰公司之前並無此產品；林居寶
    開始使用新飼料後，反應雞隻發育不良、產蛋率下降，需要
    大批淘汰，及有雞隻死亡，我則回報給興泰公司，興泰公司
    約於101年12月表示會改善；我有前往林居寶養雞場裡面查
    看，就我追蹤的2,000隻雞，看見約有6成雞隻未達該週期應
    有標準之體格，其餘4成達到標準之雞隻，有些超過標準，
    我確實有看到雞隻死亡，但未解剖，不清楚死亡總數；我聽
    馮祥臨陳述興泰公司之法定代理人答應林居寶要加強飼料品
    質，讓林居寶雞隻產蛋量達8成以上，如未達到8成，興泰公
    司會補償林居寶的價錢到8成以上；我到林居寶牧場觀察期
    間，林居寶曾拿出其自行配方之飼料20包，請求興泰公司依
    林居寶之配方準備飼料，去試驗可否提升到足夠的營養及標
    準的產蛋率，我於101年12月21日，將依林居寶之配方配置
    之20包配方料交予林居寶，於同年月24日追蹤使用情形，林
    居寶的2,000隻雞自原本產量6箱晉升為7箱半，於102年1月2
    日20包配方料用完時，達到7成半多，快接近8成，我與林居
    寶討論產蛋率不佳之原因為營養因素，但無法判斷雞隻死亡
    是否與興泰公司飼料有關等語（見原審卷一第182頁至第187
    頁）。
　⑷綜合上開證人之證詞，以及林居寶自102年8月至103年初改採
    農林牌及福壽牌等其他品牌飼料後，產蛋率隨即上升，且興
    泰公司董事長吳金泉曾允諾將加強改善新飼料之品質等情，
    足認林居寶自使用新飼料後，即有雞隻體重不足、淘汰率升
    高及產蛋率下降之情形，且於林居寶更換自己配方或改用農
    林牌及福壽牌之飼料後，即有改善之情形，足認林居寶使用
    興泰公司提供之系爭飼料後，確實受有其主張之雞隻淘汰率
    （含死亡率）偏高及產蛋率下降之損害，且此損害係林居寶
    依飼料通常使用之方法餵食雞隻所造成。
  ⒊興泰公司雖辯稱林居寶於原審僅主張其提供之代號268X飼料
    造成損害，不包括代號R27X飼料及代號258X飼料；盧志和為
    蛋雞供應商，與林居寶有利害關係，王彥傑離職後與興泰公
    司有另案訴訟糾紛，證詞非可憑採；且雞隻產蛋率及體重會
    受環境、氣候、溫度等因素影響，不一而足，林居寶應舉證
    證明其所受損害與系爭飼料有關云云。惟：
　⑴林居寶向興泰公司訂購之蛋雞飼料，代號268X飼料之出貨期
    間為101年8月8日至102年3月1日、代號R27X飼料之出貨期間
    為102年3月25日至102年8月5日、代號258X飼料出貨期間為1
    02年12月10日至103年6月30日等情，為兩造所不爭執（見前
    審卷二第255頁）。而林居寶於原審起訴時，係主張興泰公
    司於101年8月至103年6月期間所提供之蛋雞飼料有瑕疵致造
    成損害，有起訴狀可稽（見原審卷一第4頁），嗣雖因興泰
    公司提出送貨通知單而更正上開蛋雞飼料之代號，然仍均為
    林居寶所主張興泰公司提供蛋雞飼料之期間範圍內，仍為本
    件起訴請求之範圍，興泰公司上開主張，核屬無據，為不足
    採。興泰公司雖又辯稱：其提供之代號R27X飼料及代號258X
    飼料配方均為相同，係依林居寶提供之配方所製作云云。然
    興泰公司上開主張，核與先前抗辯：林居寶與興泰公司協議
    由其指定配方，讓興泰公司生產，興泰公司將該代工料編號
    為268X；自102年3月25日起，林居寶又自己拿配方出來生產
    ，興泰公司編號為R27X；之後林居寶打聽興泰公司之一級飼
    料258X產蛋率不錯，因此要求興泰公司用代工方式計價給予
    優惠等語不符（見前審卷一第153頁至第154頁）；況若確係
    由林居寶自行指定配方生產飼料，則興泰公司之職員即證人
    馮祥臨、王彥傑自無由結證稱其董事長吳金泉曾允諾加強改
    善飼料品質及保證產蛋率。此外，興泰公司就上開抗辯，並
    未舉證以實其說，尚難遽信為真實。
　⑵林居寶飼養雞隻過程，曾改用其他廠牌飼料並因此而提高產
    蛋率，此項變化業據上開3名證人到庭證述屬實，顯見在林
    居寶未更改飼養場地、飼養方式之情況下，飼料即為產蛋率
    增減之決定性因素。又林居寶以養蛋雞產蛋為業，證人盧志
    和亦證稱每月至少到林居寶雞場一次觀察雞隻生長情形，且
    興泰公司亦派遣馮祥臨、王彥傑到林居寶雞場觀察，則如有
    飼料以外因素影響雞隻體重、建康與產蛋率，渠等證人應無
    不知之理，惟上開證人並未發現有飼料以外之因素影響雞隻
    產蛋。況興泰公司在林居寶反應新飼料有瑕疵後，派遣員工
    馮祥臨至雞場觀察及登記，興泰公司負責人吳金泉向林居寶
    之配偶表示如果產蛋率沒有達到8成，要補償到8成以上等情
    ，足見應確實係因系爭飼料所造成蛋雞營養不良及產蛋率下
    降之情形。興泰公司雖指稱盧志和與林居寶有利害關係，且
    王彥傑離職後與之有訴訟糾紛云云。然林居寶更換他廠牌飼
    料後，雞隻產蛋率即有提升，顯見產蛋率問題與盧志和出售
    之雞隻無關，盧志和並無甘冒刑事偽證罪責故為不實證述之
    動機與必要；而王彥傑所述內容與馮祥臨證述內容大致相符
    ，顯非虛偽，且如系爭飼料並無問題，林居寶何以於102年8
    月至102年12月期間，需改訂購農林牌及福壽牌之飼料？而
    興泰公司本身即為出售飼料之廠商，又何以同意為林居寶代
    訂他廠之福壽牌飼料（代號RD7X）？此外，興泰公司雖陳稱
    所提供之飼料亦有販售給其他雞場使用，然卻拒絕陳報同時
    使用飼料之其他雞場之人之姓名地址以供調查，所述即乏依
    據。是以，興泰公司上開所辯，並不足採。
  ⒋林居寶使用興泰公司提供之系爭飼料後，確實受有其主張之
    雞隻淘汰率（含死亡率）偏高及產蛋率下降之損害，且此損
    害係林居寶依飼料通常使用之方法餵食雞隻所造成，業經本
    院認定如前，而林居寶既已證明其因買受興泰公司提供之系
    爭飼料餵養雞隻而受損害，依前揭說明，興泰公司如抗辯該
    損害之發生為不可歸責於興泰公司之事由（諸如：溫度、環
    境等）所致，即應由其負舉證責任，然興泰公司就此並未提
    出何積極證據以實其說，其否認林居寶所受上開損害並非使
    用系爭飼料所致云云，自無可採。又種類之債在特定時，即
    存有瑕疵者，出賣人除應負物之瑕疵擔保責任外，並應負不
    完全給付之債務不履行責任。系爭飼料屬種類之債，於興泰
    公司交付林居寶時特定，系爭飼料既存有瑕疵，林居寶主張
    興泰公司應負民法第227條之不完全給付之債務不履行責任
    ，即可採信。
　⒌又侵權行為係不法侵害他人權利之行為，屬於所謂違法行為
    之一種。債務不履行為債務人侵害債權之行為，性質上雖亦
    屬侵權行為，但法律另有關於債務不履行之規定，故有關債
    務人侵害債權之行為，債權人應優先適用債務不履行之規定
    。另依馮祥臨之證詞，吳金泉係向林居寶配偶表示產蛋率如
    未達到8成，要補償到8成以上，並非向林居寶保證系爭飼料
    之品質，尚難認符合民法第360條有關「缺少保證品質」之
    瑕疵擔保要件。然興泰公司應負民法第227條之不完全給付
    之債務不履行責任，既經本院認定如前，林居寶請求興泰公
    司賠償之權利自不受前開請求權是否成立之影響，附此敘明
    。
　㈣興泰公司主張時效消滅有無理由？
　　興泰公司辯稱林居寶於102年1月間即知有損害，但於104年6
     月18日始提起本件訴訟請求損害賠償，已罹於2年消滅時效
    云云。惟不完全給付損害賠償請求權，依民法第125條規定
    為一般請求權，時效為15年，而林居寶於104年6月18日即提
    起本件訴訟，有起訴狀在卷可稽（見原審卷一第3頁），並
    未罹於消滅時效，興泰公司上開辯解，即不足取。
  ㈤林居寶得請求興泰公司賠償之金額為若干？
　  林居寶主張使用興泰公司販售之系爭飼料造成雞隻體重不足
    、產蛋率不佳，受有雞隻遭淘汰及產蛋率下降之損害，而林
    居寶起訴請求興泰公司給付3,614,899元本息部分，業受敗
    訴判決確定，其於本件請求之所受損害總額為916,461元、
    所失利益為6,105,680元，共計7,022,141元，此據林居寶陳
    明在卷（本院卷第88、129頁）。茲就其請求是否可採，分
    述如下：
　⒈所受損害部分：
  ⑴林居寶起訴時僅泛稱其飼養之雞隻有30,000隻以上云云，然
    未舉證以實其說。其雖於前審依原審以畜牧場登記證書所載
    認定其飼養雞禽規模為21,192隻乙節，為不爭執之表示（見
    前審卷二第168、169頁），然此並非興泰公司主張之事實，
    興泰公司亦未同意或不爭執該雞隻數量，自無訴訟法上之自
    認可言，林居寶非不得於本院更易主張，且上開數量為畜牧
    場登記證書所載之飼養雞隻數量，並非真實飼養數量，亦非
    受影響之產蛋雞隻數量，尚難以此認定其受飼料影響之蛋雞
    數量即為21,192隻。
　⑵查林居寶於原審提出其養雞場之產蛋量及雞隻數量變動統計
    表（見原審卷一第79頁至第85頁），並自承：統計表是撿雞
    蛋的工人寫的，每天會寫在黑板上，因為換飼料覺得不好時
    ，興泰公司也有做紀錄等語（見前審卷二第281頁）。而上
    開統計表中102年8、9月之紀錄，係由興泰公司要求其員工
    馮祥臨所製作回報之統計表，並經馮祥臨於原審證稱：這些
    102年8、9月的紀錄是我記載的，林居寶會把他養雞場每籠
    產多少蛋紀錄在他們白板上，我根據他們白板上的紀錄抄錄
    下來等語明確（見原審卷一第177 頁）。是以，上開統計表
    既是撿雞蛋的工人逐日填寫，且其中102年8、9月經興泰公
    司之員工記錄以核對變化情形，上開蛋雞數量應為林居寶飼
    養雞隻之確實數量。又林居寶既係主張蛋雞因食用興泰公司
    提供之飼料致營養不良及產蛋率下降，則計算受影響之雞隻
    時，自應以正在產蛋之雞隻為準，上開統計表之102年5 月
    至9月所記載統計正在產蛋之蛋雞數量，分別為23,700隻、2
    3,800隻、23,800隻、25,900隻、25,260隻，平均蛋雞數量
    為24,492隻【（23700+23800+23800+25900+25260）÷5=2449
    2】。復審酌林居寶主張其蛋雞之飼料均由興泰公司所提供
    ，而興泰公司自101年8月至102年7月共計12個月，蛋雞飼料
    出貨量共計938,140公斤（其餘期間因包含興泰公司代訂福
    壽牌出貨數量及林居寶另行購買農林牌飼料數量，故不予列
    入計算）等情，為兩造所不爭執（見前審卷二第215頁背面
    、第219頁、第233頁背面），而林居寶主張蛋雞每日食用飼
    料約為100公克（見前審卷二第233頁背面），興泰公司則主
    張蛋雞每月食用飼料數量平均為3.185公斤（見前審卷二第2
    15頁背面），則以蛋雞每日攝取飼料為100公克乘以上開期
    間每月平均日數30.5日即每月3.05公斤、每月3.185公斤計
    算，該飼料出貨量約可供換算推估林居寶飼養之蛋雞數量約
    為25,632隻（938140÷12÷3.05＝25632，小數點以下四捨五入
    ，以下同）、24,546隻（938140÷12÷3.185＝24546 ），與上
    開統計登記表記載之蛋雞數量平均為24,492隻相當。是以，
    林居寶主張其向興泰公司購買飼料期間之蛋雞平均數量為24
    ,492隻（本院卷第132、181、182頁），核屬有據，應可採
    信。
  ⑶又興泰公司固提出行政院農委會畜產試驗所於網路公開之「
    產蛋期的飼養管理」文獻資料（見前審卷二第223頁至第224
    頁），主張蛋雞飼養滿75週（即約1.44年）即需淘汰。惟健
    康蛋雞飼養過程經一次強制換羽操作，淘汰週齡約在110至1
    20週齡左右；如不經強制換羽操作，淘汰週齡約在85至100
    週左右，有財團法人中華民國養雞協會（下稱養雞協會）函
    文可參（本院卷第99、127頁）。而養雞協會係全國養雞業
    者之協會，其所取得之資訊及相關數據來自全國之養雞業者
    及全國之國內資訊，所述應較符合市場實際養殖狀況，上開
    畜產試驗所文獻資料所載之淘汰週齡與市場實際狀況相差甚
    距，林居寶並指上開文獻資料距離本件爭執期間已約10年之
    久，是自難以上開畜產試驗所之文獻資料認定現今之蛋雞淘
    汰週齡為75週。而依前開養雞協會函文所示，健康蛋雞最低
    之淘汰週齡約在85週左右，考量林居寶飼養之蛋雞因系爭飼
    料而營養不良、產蛋率下降，其淘汰之週數應較為縮短，是
    林居寶主張其淘汰之蛋雞週齡約80週（即約1.53年）等語，
    堪可採信。
　⑷又林居寶自101年8月8日起至103年6月30日期間，分別向興泰
    公司訂購不同代號之飼料，其中代號268X飼料之出貨期間為
    101年8月8日至102年3月1日，代號R27X飼料之出貨期間為10
    2年3月25日至102年8月5日、代號258X飼料出貨期間為102年
    12月10日至103年6月30日等情，為兩造所不爭執（見前審卷
    三第122頁）。則興泰公司自101年8月8日至103年6月30日期
    間，陸續提供飼料供林居寶飼養蛋雞，共約23個月（即約1.
    92年）。而林居寶欲維持雞場中產蛋之蛋雞數量24,492隻，
    以維持通常之產蛋雞數，其需在興泰公司提供蛋雞飼料期間
    ，共計淘汰30,735隻蛋雞（24492÷1.53×1.92＝30,735，小數
    點以下四捨五入，下同）。然志和牧場於101年7月7日出貨1
    ,250隻中雞、101年9月22日出貨1,500隻中雞、102年1月7日
    出貨3,400隻中雞、102年3月1日出貨4,300隻中雞、102年12
    月27日出貨2,700隻中雞、103年2月27日出貨4,300隻中雞，
    總計出貨17,450隻給林居寶；海斯蛋種雞場（瑞盈養雞牧場
    ）於101年7月18日出貨5,000隻雛雞給林居寶；永光牛稠埔
    種雞場於101年11月16日出貨6,500隻雛雞、102年3月8日出
    貨7,488隻雛雞，共計出貨13,988隻雛雞給林居寶等情，為
    兩造所不爭執（見前審卷三第123頁）。其中向志和牧場於1
    01年7月7日購買1,250隻中雞，以及向海斯蛋種雞場於101年
    7月18日購買5,000隻雛雞，雖係在興泰公司提供飼料之前一
    個月所購買之中雞與雛雞，然蛋雞達產蛋高峰期後，隨著雞
    齡成長，產蛋率逐漸下降，至屆齡淘汰，此參養雞協會函文
    （見原審卷二第146頁）可知，於此則滿80週即需淘汰，則
    上開前一個月購入之中雞及雛雞應係提供作為補充興泰公司
    提供飼料期間之淘汰蛋雞使用，自應予列入計算，興泰公司
    指稱此部分不在提供飼料之期間，不應計入云云，尚難採信
    。是以，林居寶於興泰公司提供飼料期間，所購買之中雞及
    雛雞來補充淘汰蛋雞之數量合計為36,438隻（17450+5000+1
    3988＝36438）。依此計算，林居寶於興泰公司提供飼料期間
    購買之中雞及雛雞，多補之新雞為5,703隻（00000-00000＝5
    703），此部分應足認定為係因系爭飼料之瑕疵而多淘汰之
    雞隻。
  ⑸又兩造同意每隻蛋雞成本以187元計算，業如前開不爭執事項
    ㈥所載（本院卷第89、105頁），則林居寶因系爭飼料有瑕疵
    淘汰5,703隻雞，其受損金額為1,066,461元（5703隻×187元
    ＝1,066,461元），再扣除林居寶自承出售淘汰雞隻所回收之
    利益150,000元（見原審卷二第137頁背面），林居寶得請求
    損害金額為916,461元（1,066,461元－150,000元=916,461元
    ）。
  ⒉所失利益部分：
  ⑴林居寶主張自101年8月至102年7月、103年2月至5月間共減產
    12,584箱雞蛋，惟並無法提出得以使本院得有確實如此之證
    據以實其說，本院自得依民事訴訟法第222條之規定，以調
    查一切情狀所得心證酌定之。查蛋雞產蛋高峰期產蛋率可達
    9成以上，達產蛋高峰期以後，隨著雞齡成長，產蛋率逐漸
    下降，至屆齡淘汰前，平均產蛋率約8成，每1千隻產蛋期蛋
    雞，每日產蛋約800顆，有養雞協會函文可參（見原審卷二
    第146頁），而養雞協會所取得之資訊及相關數據來自全國
    之養雞業者及全國之國內資訊，自具有相當之專業可信性，
    興泰公司否認該函文內容，並非可採。又自85年起即以販賣
    蛋雞及養雞為業之證人盧志和證稱：正常的高峰時期一千隻
    大概可以產四箱半的蛋，一箱大概是180到200顆，會有180
    到200顆的不同是因為蛋有大小，跟雞的體型、品種大小，
    產的蛋大小顆會有差別。最通常的情形是一箱是190幾顆等
    語（見原審卷二第103頁），與養雞協會函文所指每1千隻產
    蛋期蛋雞，每日產蛋約800顆，產蛋率約八成等語約略相當
    （按1千隻蛋雞產四箱半，每箱約180至200顆蛋，即約為810
    至900顆蛋，產蛋率約八成一至九成）。而健康畜養之雞隻
    產蛋率應達8成以上，業據兩造同意列為不爭執事項（前審
    卷一第95頁、本院卷第91頁），興泰公司事後復稱23～75週
    齡雞隻平均產蛋率為77.5％云云（本院卷第214頁），即非可
    採。又實務上通常由蛋商提供給養雞場裝雞蛋的塑膠籃，載
    完蛋後送到蛋商設置之集蛋場再包裝出貨，參酌卷附蛋類行
    情交易看板（見原審卷二第54-62頁）可知，雞蛋乃以重量
    秤重計價，事實上亦不可能逐顆秤重計價，而養雞協會上開
    函文雖未說明產蛋顆數換算為箱數時為幾箱，惟依養雞協會
    函文所指，102年產地平均蛋價為524.6元/箱（26.23元/台
    斤）（見原審卷一第237頁），即一箱約20台斤（524.6÷26.
    23＝20）即12公斤，如以一箱180到200顆蛋計算，平均1顆蛋
    重量約為67公克至60公克，與市面消費通路通常販售的蛋約
    在58～64公克間之常情相符（網頁資料參照），是證人盧志
    和所述：一千隻大概可以產4箱半的蛋，一箱大概是180到20
    0顆不等，通常一箱是190幾顆等語，應可採信。則依證人盧
    志和證詞，以一箱平均190顆蛋計算，如為8成之產蛋率約每
    日可產4.21箱（1000×0.8÷190＝4.21），6成之產蛋率約每日
    可產3.16箱（1000×0.6÷190＝3.16），每日箱數相差為1.05
    箱（4.21-3.16＝1.05）。而林居寶飼養之蛋雞數量為24,492
    隻，蛋雞於80週齡淘汰，業如前述，以雞隻自20周起初產蛋
    ，於30至32週達到產蛋高峰，約於42週齡以後產蛋慢慢下降
    ，80週左右淘汰，每隻雞有60週即15個月可產蛋，故依此計
    算，林居寶飼養之雞數食用系爭飼料後，合計減產之箱數應
    為11,572箱【（24492÷1000）×30日×15個月×1.05箱＝11572.
    4】。
  ⑵又102年產地蛋價為每箱524.6元，103年產地蛋價為每箱594.
    0元，有養雞協會105年11月21日函可稽（見原審卷一第237
    頁）。因上開價格有每箱524.6元及594.0元之浮動不等價格
    ，兩造對於102、103年產地之平均蛋價為每箱560元乙節並
    不爭執（見前審卷三第123頁）。則依上開標準計算，林居
    寶因使用系爭飼料致蛋雞減產之所失利益為減產之11,572 
    箱，乘以102至103年產地之蛋價平均每箱560元，共6,480,3
    20元（11572箱×560元＝6,480,320元）。
　⒊綜上，林居寶因使用系爭飼料造成之雞隻淘汰所受損害為916
    ,461元，及蛋雞減產所致之所失利益為6,480,320元，合計
    為7,396,781元（916,461元＋6,480,320元＝7,396,781元），
    而林居寶於此僅請求所受損害916,461元、所失利益6,105,6
    80元，共計7,022,141元，未逾上開範圍，自應予准許。
　㈥本件有無過失相抵之適用？
　　興泰公司主張林居寶未依畜牧法第9條規定，置有獸醫師或
    特約獸醫師，亦未依動物傳染防治條例第12條第1項規定，
    向當地畜牧業主管機關提報有非自然死亡雞隻狀況，應依民
    法第217條第1項規定，負擔與有過失責任云云（本院卷第21
    4頁）。惟，損害之發生或擴大，被害人與有過失者，法院
    得減輕賠償金額，或免除之，民法第217條第1項定有明文。
    準此，僅於被害人之行為與損害之發生或擴大有相當因果關
    係時，才有與有過失之可言，並非被害人所有與法不合之行
    為，均當然成為損害發生或擴大之共同原因（最高法院95年
    度台上字第1932號判決要旨參照）。而畜牧法第9條固規定
    ，畜牧場應置獸醫師或有特約獸醫師，然此如有違反，依同
    法第41條規定，亦僅係科以1萬元以上5萬元以下之罰鍰，且
    林居寶之養雞場有無依規定置獸醫師或有特約獸醫師，此與
    雞隻因食用系爭飼料而體重減輕、產蛋率不佳，亦無相當因
    果關係。又依前述，雞隻體重不足與產蛋率不佳係與系爭飼
    料有關，且在更換飼料後情況即有所好轉，足證雞隻死亡與
    疾病無關，則林居寶在可得確認雞隻死亡與疾病無關之情況
    下，未向主管機關提報有非自然死亡雞隻狀況，亦難認與
    損害之發生或擴大有何相當因果關係，是興泰公司上開所辯
    ，並無可採。
六、綜上所述，林居寶依民法第227條規定，請求興泰公司給付7
    ,022,141元（所受損害916,461元、所失利益6,105,680元）
    ，及自起訴狀繕本送達翌日即104年7月24日起至清償日止，
    按年息5％計算之利息，為有理由，應予准許。原審就上開應
    准許部分其中2,500,667元（原判決原准許金額其中1,814,5
    68元部分業經前審駁回確定，故原判決准許金額僅餘4,521,
    474元，7,022,141元-4,521,474元＝2,500,667元）本息，為
    林居寶敗訴之判決，尚有未洽，林居寶上訴論旨指摘原判決
    此部分不當，求予廢棄改判，為有理由。爰由本院廢棄改判
    如主文第2項所示，並依兩造聲請，分別酌定相當擔保金額
    為准、免假執行之宣告。至其餘部分，原審為興泰公司敗訴
    之判決，理由雖有不同，結論並無二致，仍應予維持，興泰
    公司上訴意旨指摘原判決此部分不當，求予廢棄改判，為無
    理由，應駁回其上訴。
七、本件事證已臻明確，兩造其餘之攻擊或防禦方法及所用之證
    據，經本院斟酌後，認為均不足以影響本判決之結果，爰不
    逐一論列，附此敘明。
八、據上論結，本件林居寶上訴為有理由，興泰公司上訴為無理
    由，判決如主文。　　
中　　華　　民　　國　　111 　年　 　9 　　月　　21 　日
                            民事第五庭    
                                審判長法  官  蘇姿月
                                      法  官  劉傑民
                                      法  官  郭宜芳
以上正本證明與原本無異。
如對本判決上訴，須於判決送達後20日內向本院提出上訴狀，其
未表明上訴理由者，應於上訴後20日內向本院提出上訴理由書（
均須按他造當事人之人數附繕本）。
上訴時應提出委任律師或具有律師資格之人之委任狀，並依附註
條文規定辦理。
中　　華　　民　　國    111    年    9    月    21    日
                                   書記官  盧姝伶
附註：
民事訴訟法第466 條之1 ：
對於第二審判決上訴，上訴人應委任律師為訴訟代理人，但上訴
人或其法定代理人具有律師資格者，不在此限。
上訴人之配偶、三親等內之血親、二親等內之姻親，或上訴人為
法人、中央或地方機關時，其所屬專任人員具有律師資格並經法
院認適當者，亦得為第三審訴訟代理人。
第1 項但書及第2 項情形，應於提起上訴或委任時釋明之。